【裁判字號】    90,家上,35
【裁判日期】    900522
【裁判案由】    離婚等
【裁判全文】
臺灣高等法院民事判決  九十年度家上字第三五號
      上  訴  人  甲○○
      被  上訴人  乙○○
右當事人間請求離婚等事件，上訴人對於中華民國八十九年十一月二十日臺灣板橋地
方法院八十九年度婚字第三一號第一審判決提起上訴，本院判決如左：
    主    文
上訴駁回。
第二審訴訟費用由上訴人負擔。
    事    實
甲、上訴人方面：
壹、聲明：
一、原判決廢棄。
二、駁回被上訴人在第一審之訴。
貳、陳述：除與原判決記載相同者，茲引用之外，補稱：
一、被上訴人於八十八年八月間離家出走後，在富紳酒店陪洒與不詳姓名男子拍下親
    密照片。被上訴人不守夫妻之道，常與一些野男人赴約，上訴人經常受綠帽壓頂
    之滋味。
二、上訴人要協議離婚，要對不起我的人都出來說清楚，不要判決離婚。
參、證據：除援用第一審所提證據外，補提照片影本一張。
乙、被上訴人方面：
壹、聲明：駁回上訴。
貳、陳述：除與原判決記載相同者，茲引用之外，補稱：
一、原審證人黃淑麗怕出庭會有危險，所以原審法官至證人處詢問證人。
參、證據：援用第一審所提證據。
    理    由
一、被上訴人主張兩造於民國（下同）八十五年五月三十日結婚，並育有一女何品萱
    （八十五年九月二十六日生），惟上訴人自婚後即時常毆打被上訴人，被上訴人
    暫回娘家躲避。上訴人於八十八年八月十一日晚上十九時三十分許，在台北市○
    ○街七十二巷十號「東益商行」被上訴人工作地點，因向被上訴人索款遭拒竟動
    手毆打被上訴人，致被上訴人受有右額不規則小瘀斑、右頰淺瘀斑、右下頜小瘀
    斑、右前方頸部橫向條狀刮痕、右上臂、右腕、左上臂淺瘀斑、左膝前方內外側
    各一處瘀斑等傷害。嗣於八十九年九月十八日下午十四時許，被上訴人前往上訴
    人住處探視何品萱，上訴人即準備攝影機要脅被上訴人必須承認八月十一日之傷
    痕係自己造成，為被上訴人所拒，上訴人復動手毆打被上訴人，致被上訴人身體
    多處瘀傷，上訴人並以不堪入耳之粗鄙言語辱罵被上訴人。上訴人長期連續毆打
    被上訴人，並以粗鄙不堪之言詞辱罵被上訴人，上訴人所為已致被上訴人受有不
    堪同居之虐待。又上訴人毆打被上訴人並以不堪入耳之言詞辱罵被上訴人，兩造
    已成怨偶，實難以維持婚姻關係，爰依民法第一千零五十二條第一項第二款、第
    二項之規定請求裁判離婚。
    上訴人則以被上訴人於八十八年八月九日離家，其於八月十一日前往被上訴人工
    作地點找被上訴人返家遭拒，兩造發生爭執拉扯，同年九月十八日亦係兩造起爭
    執拉扯。被上訴人離家後至酒店上班，與其他男人交往等語資為抗辯。
二、被上訴人主張兩造係夫妻，育有一女何品萱等情，有戶籍謄本可按，堪認為真正
    。
三、被上訴人另主張兩造婚後上訴人曾多次毆打伊，並於八十八年八月十一日晚上十
    九時三十分許，在台北市○○街七十二巷十號「東益商行」毆打被上訴人，致被
    上訴人受有右額不規則小瘀斑、右頰淺瘀斑、右下頜小瘀斑、右前方頸部橫向條
    狀刮痕、右上臂、右腕、左上臂淺瘀斑、左膝前方內外側各一處瘀斑等傷害；另
    於八十九年九月十八日下午十四時許，在上訴人住處，上訴人準備攝影機要脅被
    上訴人必須承認八月十一日之傷痕是自己造成，為其所拒，上訴人復毆打被上訴
    人，致被上訴人身體多處瘀傷，上訴人並以不堪入耳之粗鄙言語辱罵被上訴人等
    情致其受有不堪同居之虐待，依民法第一千零五十二條第一項第三款規定請求判
    決離婚。上訴人則否認有被上訴人所指不堪同居虐待之情事。經查：
(一)、按夫妻之一方受他方不堪同居之虐待者，得向法院請求離婚，民法第一千零五十
    二條第一項第三款定有明文。次按維護人格尊嚴與確保人身安全，為我國憲法保
    障人民自由權利之基本理念。增進夫妻情感之和諧，防止家庭暴力之發生，以保
    護婚姻制度，亦為社會大眾所期待。民法第一千零五十二條第一項第三款所稱「
    不堪同居之虐待」，應就具體事件，衡量夫妻之一方受他方虐待所受侵害之嚴重
    性，斟酌當事人之教育程度、社會地位及其他情事，是否已危及婚姻關係之維繫
    以為斷。若受他方虐待已逾越夫妻通常所能忍受之程度而有侵害人格尊嚴與人身
    安全者，即不得謂非受不堪同居之虐待（大法官會議釋字第三七二號解釋文參照
    ）。
(二)、
１、證人趙美蘭（即被上訴人之母）於原審證述：「他們結婚四年，：：：，兩年前
    我女婿不做鋁門窗，之後他們就常常吵架，兩年前有一次我女婿把我女兒打到眼
    睛瘀血，之前他們吵架，我女兒也都不敢回來告訴我，我女兒後來有跟我說他們
    有吵架，有打架，之後有看過我女兒臉部有多處瘀傷，另外有一次被告在我大女
    兒的檳榔攤上打我女兒一次，他們會為了小事情吵架，：：：，八月十一日他打
    我女兒，我問他為什麼，他還當眾罵我五字經，九月十九日被告還為了要來拿錄
    影帶，還把我的鐵門弄壞，但是他不承認。」等語（見原審卷第三九頁）。
２、證人黃淑麗（即被上訴人於東益商行之同事）於原審證述「（問：原告是何時來
    上班？）去年（指八十八年）四月比我晚幾天，：：：，後來六八號的店開了，
    我就去那邊，（八十八年八月十一日）我老板打電話：：：叫我過來，說這邊只
    有他跟乙○○在，他先生（指上訴人）來不曉得會發生什麼事，因為他們之前在
    電話裡有爭吵，我來時，他們（指兩造）已經在後面，有聽到吵架及乒乓的聲音
    ，我進去看到乙○○在哭，他們繼續在爭吵，一會兒，他先生就打她，持續一段
    時間爭吵、拉扯，我就勸說明事回去講，他先生還拿椅子要打她，我也把它搶下
    來，同事也有幫忙勸，被告就將原告強行拖走，騎上機車，：：：，當天原告頭
    上有流血。」（見原審卷第八四頁背面）。又被上訴人於當日確受有右額不規則
    小瘀斑、右頰淺瘀斑、右下頜小瘀斑、右前方頸部橫向條狀刮痕、右上臂、右腕
    、左上臂淺瘀斑、左膝前方內外側各一處瘀斑等傷害，亦有驗傷診斷書附卷可按
    （原審卷第五一頁）。另上訴人因本件傷害案件，經法院於八十八年十二月三十
    一日判處有期徒刑二月在案，亦有台灣士林地方法院八十八年度簡字第二００號
    簡易判決可按（原審卷第一七０頁）。
３、原審勘驗被上訴人提出上訴人於八十八年九月十八日以錄影機拍攝之錄影帶，其
    內容為：「錄影帶畫面開始時，原告坐在沙發椅上哭，被告直問『我那天有打你
    嗎？你為何告我傷害』，原告一邊哭一邊說：你沒有打我，我胡亂告你的。被告
    追問是誰叫你去告我的：：：是誰指使你失蹤一個多月，：：：你叫你媽媽、你
    姐夫、姐姐來跟我道歉，：：：，被告叫原告媽媽、姐姐、姐夫一起來道歉，被
    告一直追問原告「客兄」是誰，一直問她為何告他傷害，原告說如果被告不去公
    司鬧的話，她就不會告，被告一直追問她頭上的傷是誰打的，原告說：『是你打
    的』，被告又一直追問是誰打的，這一個多月都去那裡，被告說我從公司把你載
    走時，頭上並沒有傷，：：：還說是原告自己去撞牆，原告一直說是被告打的，
    鄰居都不敢來勸架，被告叫原告的母親、姐姐、姐夫來，四人來向他下跪道歉。
    ：：：」（見原審卷第九０頁背面至九一頁背面）。而被上訴人於八十八年九月
    十八日受有左臂傷、右臂瘀傷、右腿瘀傷、左腿瘀傷、右足瘀傷等多處傷害之情
    ，亦有被上訴人提出之驗傷診斷書可按（見原審卷一六頁））。
４、綜上所述，堪認被上訴人上述主張核與事實相符，應堪採信。上訴人辯稱僅係兩
    造拉扯，伊未毆打被上訴人云云，顯無可採。
５、上訴人另抗辯因被上訴人於八十八年八月離家後至酒店上班，伊一時氣憤始有上
    舉云云。被上訴人則稱其係於八十八年九月底去酒店上班，十一月即未去酒店上
    班。
    查上訴人自陳其於本院提出被上訴人與姓名不詳男子親密舉止之照片影本一張係
    八十八年九月十八日以後之事（見本院九十年五月八日筆錄）。另查上訴人於原
    審提出之照片數幀、賀卡三張、通聯紀錄及錄音帶等件，均不足以證明被上訴人
    係於八十八年八月底至酒店上班，從而上訴人辯稱係因被上訴人於八十八年八月
    底至酒店上班，伊一時氣憤始有拉扯被上訴人之舉云云，欲以此做為毆打被上訴
    人之正當事由，亦無可採。
(三)、按夫妻結合，應立於兩相平等之地位，維持其人性之尊嚴（最高法院六九年台上
    字第六六九號判例意旨參照）。查上訴人於婚後即對被上訴人有毆打之行為，八
    十八年八月三十一日並在被上訴人任職之公共場所毆傷被上訴人並將之強行拖走
    ，復於八十八年九月十八日以攝影機錄影強迫被上訴人自承八十八年八月十一日
    其未毆打被上訴人，且一再以三字經辱罵被上訴人，並要求被上訴人及其母親、
    姐姐、姐夫對其下跪道歉。其上述行為，衡諸社會一般通念及客觀情事，顯已違
    夫妻兩相平等之地位，逾越夫妻通常所能忍受之程度而有侵害被上訴人之人格尊
    嚴與人身安全之情。揆諸上開說明，自應構成民法第一千零五十二條第一項第三
    款規定「不堪同居之虐待」之事由。
四、綜上所述，本件被上訴人主張為可採，上訴人所辯均為無可取。從而，被上訴人
    本於民法第一千零五十二條第一項第三款規定，請求裁判離婚為有理由，應予准
    許。是則原審判決准被上訴人與上訴人離婚，於法並無違誤。上訴意旨指摘原判
    決不當，求予廢棄改判，為無理由，應予駁回其上訴。
五、本件事證已明，兩造其餘攻擊防禦方法，經核與本判決之結果不生影響，爰不一
    一論述。
六、據上論結，本件上訴為無理由，依民事訴訟法第四百四十九條第一項、第七十八
    條，判決如主文。
中      華      民      國     九十     年      五      月    二十二    日
                               台灣高等法院民事第十一庭
                                   審判長法  官  吳  景  源
                                         法  官  連  正  義
                                         法  官  滕  允  潔
右正本係照原本作成。
如不服本判決，應於收受送達後二十日內向本院提出上訴書狀，其未表明上訴理由者
，應於提出上訴後二十日內向本院補提理由書狀（均須按他造當事人之人數附繕本）
上訴時應提出委任律師或具有律師資格之人之委任狀；委任有律師資格者，另應附具
律師及格證書及釋明委任人與受任人有民事訴訟法第四百六十六條之一第一項但書或
第二項（詳附註）所定關係之釋明文書影本。
中      華      民      國     九十     年      五      月    二十三    日
                                        書記官  邵  淑  津
附註：
民事訴訟法第四百六十六條之一（第一項、第二項）：
對於第二審判決上訴，上訴人應委任律師為訴訟代理人。但上訴人或其法定代理人具
有律師資格者，不在此限。
上訴人之配偶、三親等內之血親、二親等內之姻親，或上訴人為法人、中央或地方機
關時，其所屬專任人員具有律師資格並經法院認為適當者，亦得為第三審訴訟代理人
。


司法院資訊處製作；財團法人民間司法改革基金會備份。
